【裁判字號】    99,抗,294
【裁判日期】    990325
【裁判案由】    假扣押
【裁判全文】
臺灣高等法院民事裁定                   99年度抗字第294號
抗  告  人  丙○○
代  理  人  李采霓律師
上列抗告人因與相對人己○○等間假扣押事件，對於中華民國99
年1月28日臺灣臺北地方法院99年度審全字第12號裁定提起抗告
，本院裁定如下：
    主  文
抗告駁回。
抗告訴訟費用由抗告人負擔。
    理  由
一、按為保障債權人及債務人之程序權，並使法院能正確判斷原
    裁定之當否，民事訴訟法第528條第2項固有關於假扣押裁定
    之抗告，抗告法院為裁定前，應使債權人及債務人有陳述意
    見機會之規定。惟為防止債務人於假扣押執行前處分或隱匿
    其財產，俾達假扣押之保全目的，強制執行法第132條第1項
    明定：「假扣押或假處分之執行，應於假扣押或假處分之裁
    定送達同時或送達前為之」，而民事訴訟法第528條第4項規
    定准許假扣押之裁定，如經抗告者，在駁回假扣押聲請裁定
    確定前，已實施之假扣押執行程序，不受影響，該規定之立
    法意旨亦在保護債權人，避免債務人利用抗告程序脫產。是
    債權人為假扣押聲請，非經法院裁定准許並為假扣押執行同
    時或之後，不得預先通知債務人假扣押之聲請情事，以貫徹
    保護債權人之保全目的。查抗告人聲請本件假扣押，業經原
    裁定駁回，是該裁定尚未送達相對人知悉，故於本件抗告程
    序中，不應使相對人預先知悉假扣押聲請之情。且本院係將
    抗告人之抗告駁回，並未損及相對人之權益，抗告人之代理
    人復陳明請俟准予假扣押後再送達抗告狀繕本（見本院卷第
    54頁背面），爰不通知相對人陳述意見，先予敘明。
二、抗告人於原法院聲請意旨略以：伊於民國（下同）86年7月
    間向相對人買受渠等之被繼承人劉火土所有坐落臺北縣新店
    市○○段161地號土地（下稱系爭土地），約定相對人於辦
    理系爭土地撤銷徵收事宜及繼承登記後，再移轉系爭土地所
    有權予伊。伊早於90年1月15日付清系爭土地買賣總價新臺
    幣（下同）1,165萬8,158元，尚溢付12萬2,532元。系爭土
    地業於90年5月23日撤銷徵收，並由相對人於91年4月29日辦
    理繼承登記，依約相對人應於91年4月30日將系爭土地所有
    權移轉登記予伊。詎相對人迄未履行，應負遲延責任。又伊
    已將系爭土地出賣予第三人鼎新電腦股份有限公司（下稱鼎
    新公司），因相對人遲延給付，致伊未能將系爭土地所有權
    移轉登記予鼎新公司，而無法取得鼎新公司之買賣尾款3,60
    8萬元。自91年4月30日起至98年11月30日止共7年7個月，伊
    受有按法定利率年息5%計算之利息損害共1,368萬333元。伊
    已於原法院98年度審重訴字第1230號給付價金事件對相對人
    提起反訴請求相對人負損害賠償責任。頃聞相對人積極處分
    其所有財產，透過仲介者劉進南向鼎新公司提出以每坪87萬
    元出賣系爭土地之要約，若不對相對人之財產為假扣押，恐
    有日後不能強制執行或甚難執行之虞。為此願供擔保，請准
    將相對人之所有財產於1,368萬元範圍內為假扣押。
三、原法院以：抗告人提出之證據僅能釋明假扣押金錢請求之原
    因，至於假扣押之原因則未能釋明，爰裁定駁回抗告人假扣
    押之聲請。
四、抗告意旨略以：兩造間就系爭土地之爭議，業經本院95年度
    重上更(一)字第211號判決相對人應共同將系爭土地辦理所有
    權移轉登記予伊，相對人迄未履行。相對人早悉伊無法將系
    爭土地所有權移轉登記予鼎新公司，鼎新公司將要求伊加倍
    賠償已收價款等情事，卻擬以每坪87萬元出賣系爭土地予鼎
    新公司。伊於98年12月1日提起反訴請求相對人給付1,380萬
    2, 865元後，相對人即積極處分名下財產，此可傳喚鼎新公
    司負責人乙○○到庭證明。如相對人繼續處分其名下財產，
    將所有之系爭土地所有權移轉登記予鼎新公司，將成為無資
    力之狀態，伊即有日後不能強制執行之虞。另相對人丁○○
    、戊○○及甲○○○等人於本訴起訴時係以國外地址為聯絡
    地址，先由我國駐外單位認證委任庚○○為訴訟代理人，再
    由庚○○委任丁俊文律師為複代理人，顯將移往遠方逃匿無
    蹤，伊已提出能即時調查之證據以為釋明。況如鼎新公司向
    相對人價購系爭土地，反可以伊違約為由向伊請求違約金而
    獲得鉅額利益，伊將遭重大之損害云云。
五、按債權人就金錢請求或得易為金錢請求之請求，欲保全強制
    執行者，得聲請假扣押；假扣押，非有日後不能強制執行或
    甚難執行之虞者，不得為之；請求及假扣押之原因，應釋明
    之；前項釋明如有不足，而債權人陳明願供擔保或法院認為
    適當者，法院得定相當之擔保，命供擔保後為假扣押，民事
    訴訟法第522條第1項、第523條第1項、第526條第1項、第2
    項分別定有明文。次按釋明事實上之主張者，得用可使法院
    信其主張為真實之一切證據。但依證據之性質不能即時調查
    者，不在此限，民事訴訟法第284條亦定有明文。是假扣押
    制度係為保全強制執行而設，凡假扣押之聲請，必須有將來
    不能強制執行或執行有困難之虞，始得為之。所謂不能強制
    執行，如債務人浪費財產，增加負擔，或就其財產為不利益
    之處分，將成為無資力之情形等是；所謂恐難執行，如債務
    人將移住遠方或逃匿是也（最高法院19年抗字第232號判例
    意旨參照）。又92年2月7日修正前之民事訴訟法第526條第1
    項、第2項原規定：「請求及假扣押之原因，應釋明之。債
    權人雖未為前項釋明，如就債務人所應受之損害已供法院所
    定之擔保者，得命為假扣押」，故債權人完全未釋明假扣押
    之原因，而就債務人所應受之損害已供法院所定之擔保者，
    依當時法律及最高法院27年抗字第521號、61年臺抗字第589
    號判例意旨，固仍得命准為假扣押，然修正後之民事訴訟法
    第526條第2項既規定：「前項釋明如有不足，而債權人陳明
    願供擔保或法院認為適當者，法院得定相當之擔保，命供擔
    保後為假扣押」，其修正理由為：「依原第2項規定，債權
    人得供擔保以代釋明，惟債權人聲請假扣押，應使法院信其
    請求及假扣押之原因大致為正當，故仍應盡其釋明責任。然
    其釋明如有不足，為補強計，於債權人陳明就債務人可能遭
    受之損害願供擔保並足以補釋明之不足，或於法院認以供擔
    保可補釋明之不足並為適當時，法院均可斟酌情形定相當之
    擔保，命債權人供擔保後為假扣押，爰修正第2項」，可知
    債權人應先就假扣押之原因，盡其釋明之責，必待釋明仍有
    不足者，始得以供擔保補釋明之欠缺，倘債權人未為任何釋
    明，縱其陳明願供擔保，仍不得認該擔保已補釋明之完全欠
    缺，其假扣押之聲請自不應准許（最高法院94年度臺抗字第
    1182號裁定意旨參照）。
六、經查：
  (一)抗告人就其所主張之金錢請求，業據提出不動產買賣契約書
    、臺北縣政府89年9月25日八九北府地用字第351231號函、
    本院95年度重上更(一)字第211號判決、系爭土地登記謄本、
    土地買賣契約書、民事起訴狀及民事反訴起訴狀等為證（見
    原法院卷第9頁至第48頁、本院卷第9頁至第11頁、第34頁至
    第39頁），可見兩造間因買賣系爭土地而產生糾紛，並由抗
    告人對相對人提起損害賠償之訴訟。即關於本件假扣押請求
    之原因，已足使法院產生大概如此之心證，應認相對人已有
    相當釋明。
  (二)關於假扣押之原因，抗告人固另提出相對人庚○○在法務部
    調查局北部地區機動工作組之調查筆錄、民事委任書及授權
    書等為據（見本院卷第22頁至第33頁、第40頁至第46頁），
    並聲請傳喚證人乙○○。惟查：
  (1)相對人庚○○之調查筆錄，其內容乃庚○○稱其與劉兆豐曾
    前往鼎新公司釐清系爭土地之所有權歸屬，經劉進南告以若
    相對人與抗告人（以銘泉公司名義訴訟）之訴訟獲勝訴判決
    ，鼎新公司願以與抗告人原訂相同之條件（即每坪87萬元）
    向相對人購買系爭土地等語（見本院卷第65頁至第66頁），
    並無法釋明相對人有積極處分系爭土地。況系爭土地為相對
    人所公同共有，若未徵得其他共有人之同意，縱庚○○與劉
    兆豐對鼎新公司為出賣之承諾，亦對其他共有人不生效力。
  (2)債務人倘因工作、就學或其他原因而長期居住於國外，要難
    遽謂債務人將移住遠方或逃匿。依卷附民事委任書及授權書
    之記載，丁○○、戊○○及甲○○○等人雖居住於美國，惟
    於請求抗告人給付買賣價金之訴訟仍委任庚○○為訴訟代理
    人，顯見渠等亦關心本案訴訟，非可因移居國外即謂係逃匿
    。
  (3)上開民事起訴狀及民事反訴起訴狀均無法釋明相對人有積極
    處分系爭土地之情形，再者，系爭土地之所有權人除庚○○
    外，尚有己○○等多人，抗告人就系爭土地之其餘共有人有
    無浪費財產、增加負擔，或就其財產為不利益之處分或隱匿
    財產，將成為無資力之情形，並未為釋明，尤與上開規定要
    件不符。
  (4)本院已依抗告人查報之證人孫譪彬地址傳喚證人，惟經以「
    查無此人」為由退回（見本院卷第68頁），抗告人之代理人
    亦陳明「對造（即相對人）的仲介人（即劉進南）我們沒有
    地址，所以還是請法院通知證人乙○○到庭，但先不要請相
    對人到庭」（見本院卷第54頁背面），本院自無再予傳喚證
    人之必要。
七、綜上所述，抗告人就本件假扣押之原因，並未為相當之釋明
    。原裁定駁回抗告人之聲請，核無不合。抗告意旨指摘原裁
    定不當，求予廢棄，為無理由，應予駁回。
八、據上論結，本件抗告為無理由，爰裁定如主文。
中    華    民    國    99    年    3     月    25    日
                    民事第十四庭
                        審判長法  官  林金村
                              法  官  湯美玉
                              法  官  王麗莉
正本係照原本作成。
本裁定除以適用法規顯有錯誤為理由外，不得再抗告。如提起再
抗告，應於收受後10日內委任律師為代理人向本院提出再抗告狀
。並繳納再抗告費新台幣１千元。
中    華    民    國    99    年    3     月    25    日
                              書記官  余姿慧

司法院資訊處製作；財團法人民間司法改革基金會備份。
